【裁判字號】    91,上易,931
【裁判日期】    920121
【裁判案由】    返還保證金
【裁判全文】
台灣高等法院民事判決  九十一年度上易字第九三一號
      上  訴  人    甲○○○
      被  上訴人    乙○○
右當事人間返還保證金事件，上訴人對於中華民國九十一年八月二日臺灣士林地方法
院九十年度訴字第一六二七號第一審判決提起上訴，本院判決如左：
      主      文
原判決廢棄。
被上訴人在第一審之訴及假執行之聲請均駁回。
第一、二審訴訟費用由被上訴人負擔。
      事      實
甲、上訴人方面：
一、聲明：如主文所示。
二、陳述：除與原判決記載相同者外，補稱略以：
  (一)依兩造所訂合作興建契約書第十六條第二項約定「甲方（即上訴人）同意乙方（
    即被上訴人）於簽訂本契約之日起六個月內與鄰地同段九之一地號地主協商簽訂
    配合甲方土地合併合建事宜」，及協議書第一條約定「在未實施容積率管制以前
    ，若乙方取得鄰地九之一地號之合建契約並與甲方提供之土地合併規劃興建地上
    二十層地下二層時，雙方同意‧‧‧」，是如被上訴人取得九之一地號土地之合
    建權利，兩造之合建標的即確定為「地上二十層、地下二層」之建物。而依被上
    訴人之通知函及九之一地號地主陳良吉於原審之證詞，可知被上訴人於八十一年
    七月二十三日取得九之一號土地之合建權利，則兩造之合建標的，業已確定為「
    地上二十層、地下二層」之建物。
  (二)被上訴人既已取得九之一地號土地之合建權利，其應提出之設計應為「地上二十
    層」地下二層」之建物，被上訴人並未提出該份設計供上訴人同意蓋章，上訴人
    並未違約。被上訴人雖主張鄰地地主原表示同意，旋又後悔，故無法合建二十一
    層大樓，仍應回歸興建十二層大樓云云，惟此節業經證人陳良吉於原審否認在卷
    ，則該九之一地號地主既未與被上訴人解除契約，合建標的仍為「地上二十層、
    地下二層」之建物，縱被上訴人曾提出地上十二層之建物設計，亦與債之本旨不
    符，其主張解除契約即無理由。
  (三)被上訴人並未向上訴人提出地上二十層、地上二十一層或地上十二層之建物設計
    ，供上訴人同意蓋章；另被上訴人於原審所提原證四號之信函並未送達上訴人，
    其上所載內容亦係被上訴人單方之記載，茲否認其真正。另依民法第三百十四條
    第二款之規定，被上訴人應至上訴人之住所地提出該份建物設計方為合法，然被
    上訴人卻以存證信函要求上訴人前往其指定地點，顯與上開規定相違，是縱被上
    訴人曾為地上十二層或二十一層之設計，惟被上訴人並未依法提出，上訴人自無
    違約。
  (四)被上訴人無法履行興建地上二十層或二十一層之建物，係因其單方未履約，而可
    歸責於其之事由所致，縱認保證金為定金，被上訴人請求依民法第二百四十九條
    第四款返還定金，亦無理由。
三、證據：援用原審提出之立證方法。
乙、被上訴人方面：
一、聲明：駁回上訴
二、陳述：除與原判決記載相同者外，補稱略以：
  (一)本件上訴人遲延未履行合作興建契約書第四條所約定之房屋分配及指定名義人（
    應交付相關證件）事宜，致被上訴人一直未能申領建造執照，經被上訴人催告後
    解除契約，故上訴人應返還所受領之給付。
  (二)因上訴人之遲延，台北縣政府於八十四年五月十日「八四府工都字第一六二九七
    一」公告，變更淡水當地都市計畫案，本案已無法再依原計畫興建。
  (三)合建之其他土地共有人共八人，其中六人已與被上訴人解除契約，合建土地因其
    他共有人放棄建築，本件合建案已無法執行，依民法第二百四十九條第四款規定
    ，上訴人亦應返還已交付之定金。
三、證據：援用原審提出之立證方法。
    理    由
一、被上訴人起訴主張：兩造於民國（下同）八十年十二月六日就台北縣淡水鎮○○
    ○段中崙子小段四─四地號土地，簽立「合作興建契約書」，該約除上訴人所有
    之前開土地外，合建範圍尚包括同段八、七─二、三─七、三─三二等地號土地
    ，約定由上訴人提供其所有上開土地，由被上訴人投資興建費用，共同合建房屋
    。被上訴人並依該合作興建契約書之約定，先行交付上訴人合建保證金一百四十
    九萬元。而依上開合作興建契約書第四條及第五條之規定，申請建築執照前，應
    由被上訴人提出建築物設計及建材配置，經上訴人同意蓋章且完成房屋分配後，
    依兩造指定之名義人，提出建築執照申請。被上訴人於八十二年十月二日催告上
    訴人於文到十日內辦理雙方房屋分配事宜，並提供起造人名冊，上訴人並未置理
    ；被上訴人再於八十二年十一月二十日催告其履行，上訴人仍未履約，被上訴人
    遂於八十四年七月十九日通知上訴人解除契約，兩造契約既已依法解除，依民法
    第二百五十九條之規定，上訴人自應返還其所受領之前開一百四十九萬元給付。
    縱認上訴人並未遲延給付，惟本件合建契約範圍內之另筆台北縣淡水鎮○○○段
    中崙子小段三─七地號、三之三二地號土地所有人鄭明地、鄭阿財、鄭佑杉、鄭
    進發、鄭萬益，均與被上訴人解除契約，是本件合建已無履行可能，是依民法二
    百四十九條第四款之規定，上訴人亦應返還前開一百四十九萬元之定金及法定遲
    延利息。
二、上訴人則以：依兩造所訂合作興建契約書第十六條第二項及協議書第一條之約定
    ，被上訴人如取得系爭九之一地號土地之合建權利，被上訴人即應提出「地上二
    十層、地下二層」之建物設計圖，而被上訴人已於八十一年七月二十三日取得系
    爭九之一地號土地之合建契約，惟未依約提出「地上二十層、地下二層」之規劃
    及設計配置供上訴人同意，上訴人自無違約可言，且該八十二年十月二日之催告
    函亦未送達於上訴人，被上訴人解除契約並無理由。又本合建契約無法履行，係
    可歸責於被上訴人之事由所致，被上訴人主張依民法第二百四十九條請求返還定
    金亦無理由等語，資為抗辯。
三、被上訴人主張兩造於八十年十二月六日就台北縣淡水鎮○○○段中崙子小段四之
    四地號土地，訂立合作興建契約書，被上訴人並給付上訴人一百四十九萬元作為
    合建保證金，嗣被上訴人以八十二年十月二日通知書催告上訴人於文到十日內辦
    理雙方房屋分配事宜並提供起造人名冊以申請建築執照，繼於八十二年十一月二
    十日以台北郵局第九三支局存證信函催告上訴人於八十二年十一月三十日前往履
    約，復於八十四年七月十九日以台北郵局第九五七號存證信函解除上開合建契約
    等情，業據被上訴人提出合作興建契約書、通知書、存證信函、掛號郵件收件回
    執（以上均影本見原審卷第十頁至第三十八頁）等件為證，上訴人除否認收受上
    開八十二年十月二日通知書之送達外，其餘均為上訴人所不爭，而該八十二年十
    月二日之通知書部分，業經上訴人於原審九十一年四月十一日審理時，自認：「
    有收到他八十二年十月二日的函，但他們在該函中沒有提出設計圖」等語（見原
    審卷第八一頁），上訴人復未能舉證證明其上開自認與事實不符而撤銷其自認，
    徒於事後空言否認，自不足取。被上訴人上述主張，自堪信為真實。又上訴人主
    張兩造為補充合作興建契約書第十六條第二項之規定，另於八十一年三月二日簽
    訂協議書一節，亦據上訴人提出協議書一份可稽，復為被上訴人所不爭，上訴人
    上開主張，亦堪信實。
四、經查，兩造於合作興建契約書第一條約定「甲方提供所有後列填明之土地五筆‧
    ‧‧由乙方出資建築洋式地上十二層ＲＣ造樓房、地下一層‧‧‧」、第十六條
    第二項約定「甲方（即含上訴人）同意乙方（即被上訴人）於簽訂本契約之日起
    六個月內與鄰地同段九─一地號地主協商簽訂配合甲方土地合併合建事宜」，而
    為補充上開契約內容，雙方乃於八十一年三月二日簽訂協議書，第一條約定「在
    未實施容積率管制以前，若乙方取得鄰地九─一號之合建契約並與甲方提供之土
    地合併規劃興建地上二十層地下二層時，雙方同意‧‧‧」，第二條約定「在未
    取得鄰地九─一號之合建權利或實施容積率管制（不管乙方是否取得九─一地號
    之合建權利）雙方同意依合建契約所簽訂之房屋比例分配‧‧‧」（見原審卷第
    八七至九五頁）。而通觀上開契約全文，足見上訴人同意被上訴人就同段九─一
    地號土地進行合建協商，如被上訴人於實施容積率管制前取得鄰地九─一地號土
    地之合建權利，則被上訴人應依協議書第一條之規定與上訴人提供之土地合併規
    劃興建地上二十層、地下二層之建物，及依該條規定為房屋之分配；如被上訴人
    未取得鄰地九之一地號土地之合建權利，或取得時已實施容積率管制，則仍按合
    建契約所簽訂之房屋比例分配。茲被上訴人於八十一年七月二十三日即取得與鄰
    地九─一地號土地合建權利一節，除據被上訴人於其八十二年十月二日通知書、
    八十二年十一月二十日存證信函載述綦詳外（見原審卷第二四頁、第二九至三一
    頁），復據證人即九─一地號土地所有權人陳良吉於原審結證屬實（見原審卷第
    一三四頁），被上訴人雖辯稱鄰地地主原已表示同意，旋又後悔，故無法合建二
    十一層大樓，仍應回歸興建十二層大樓云云，惟此節亦經證人陳良吉於原審否認
    在卷（見原審卷第一三五頁）；且依上開協議被上訴人應與鄰地合併規劃興建地
    上二十層、並非二十一層之建物，如未得上訴人之同意，被上訴人並無將原訂興
    建地上二十層大樓之計畫片面變更為二十一層之權利；而當時復未實施容積率
    管制，被上訴人即應依上開協議書第一條之規定，提出與鄰地合併規劃興建地上
    二十層、地下二層之建物設計供上訴人辦理房屋分配、提供起造人名冊等事宜，
    以憑申請建築執照，則被上訴人以八十二年十月二日通知書表示已設計地上十二
    層、地下一層之大樓，催告上訴人前往辦理房屋分配事宜，其所提出之給付顯與
    上開協議內容不符，依民法第二百三十五條前段規定，要不生提出之效力，上訴
    人未依限履行，自不負遲延責任。從而被上訴人以上訴人給付遲延，經催告仍不
    履行主張解除契約依民法第二百五十九條請求返還所受領之保證金，即非有理。
五、另按契約因不可歸責於雙方當事人之事由，致不能履行時，定金應返還之，民法
    第二百四十九條第二項定有明文。而定金乃係以確保契約之履行或擔保契約之成
    立為目的，由當事人之一方交付他方之金錢或代替物之謂。依兩造合作興建契約
    書第十四條、第十五條約定，為保障權益，被上訴人願交付保證金予上訴人，上
    訴人所收取之保證金額應配合合建工程進度無息退還被上訴人，可見上開保證金
    顯係以擔保合建契約之履行為目的，而具有定金之性質，應無疑義。惟被上訴人
    主張依上開規定請求返還定金，必以本合建契約已不能履行，且不能履行之原因
    需不可歸責於雙方當事人所致。被上訴人主張不可歸責於其不能履行之原因有二
    ，一因上訴人之遲延，台北縣政府於八十四年五月十日以「八四府工都字第一六
    二九七一」公告，變更淡水當地都市計畫案，實施容積率管制，本案已無法再依
    原計畫興建。二為本合建案之其他土地共有人共八人，其中六人已與被上訴人解
    除契約，合建土地因其他共有人放棄建築，本件合建案已無法執行等由。經查被
    上訴人雖曾以八十二年十月二日通知書催告上訴人前往辦理房屋分配及提供起造
    人名冊等事宜，惟因被上訴人未提出合於契約內容之建物設計圖，上訴人並不負
    遲延之責，已如前述；且被上訴人早於八十一年七月二十三日即取得鄰地九─一
    地號土地之合建權利，如能及時提出合於前開協議書第一條約定之建物設計圖供
    上訴人辦理房屋分配、提供起造人名冊以申請建築執照，被上訴人非不能於台北
    縣政府八十四年五月十日公告實施容積率管制前取得建照執照興建房屋，難謂無
    不可歸責於己之事由；再依前開協議書第二條規定，即使合建土地區域實施容積
    率管制，仍應按原合建契約所簽訂之房屋比例分配，即仍須依合建契約興建地上
    十二層、地下一層之建物，並無不能履行之情形，被上訴人主張因上訴人遲延，
    合建地區已實施容積率管制，致合建契約不能履行，即無可採。另合建契約範圍
    內之另筆台北縣淡水鎮○○○段中崙子小段三─七地號、三之三二地號土地所有
    權人鄭萬益、鄭明地、鄭進發、鄭阿財等人，固均於八十五年一月二十七日與被
    上訴人合意解除上開合建契約，有協議書影本四紙附卷可證（見原審卷第一一七
    至一二○頁），然被上訴人既出於己意與上開土地共有人合意解除契約，致系爭
    合建案不能履行，自係可歸責於己之事由所致，從而其主張依民法第二百四十九
    條第四款之規定請求返還定金，自屬無據。
六、綜上所述，上訴人抗辯被上訴人解除契約不生效力以及因可歸責被上訴人之事由
    致合建契約不能履行，自屬可信，被上訴人主張均不足採。從而，被上訴人主張
    依民法第二百五十九條請求返還受領之給付、第二百四十九條第四款請求返還定
    金，均無理由，不應准許。其假執行之聲請亦失所附麗，應併予駁回。原審判命
    上訴人給付，並為假執行之宣告，自有未洽。上訴意旨指摘原判決不當，求予廢
    棄改判，為有理由。自應由本院予以廢棄改判，如主文第二項所示。
七、兩造其餘攻擊或防禦方法，及未經援用之證據，經本院斟酌後，認均不足以影響
    本判決之結果，爰不一一論述，併此敘明。
八、據上論結，本件上訴為有理由，依民事訴訟法第四百五十條、第七十八條，判決
    如主文。
中      華      民      國    九十二    年      一      月    二十一    日
                                  民事第十七庭
                                      審判長法  官  鄭  雅  萍
                                            法  官  李  文  章
                                            法  官  吳  謀  焰
右正本係照原本作成。
不得上訴。
中      華      民      國    九十二    年      一      月    二十三    日
                                            書記官  黃  瑞  芬


司法院資訊處製作；財團法人民間司法改革基金會備份。
